最高法院刑事判決　　　　　　　　　　　　　　　九十一年度台上字第二○二三號
　　上　訴　人　台灣高等法院高雄分院檢察署檢察官
　　被　　　告　丙○○
　　選任辯護人　黃勇雄律師
　　被　　　告　乙○○
　　　　　　　　甲○○
右上訴人因被告等偽造文書等罪案件，不服台灣高等法院高雄分院中華民國八十八年
十一月十七日第二審判決（八十八年度上訴字第九一七號，起訴案號：台灣高雄地方
法院檢察署八十六年度偵字第九一００號、八十六年度偵續字第三六號），提起上訴
，本院判決如左：
    主  文
上訴駁回。
    理  由
一關於偽造私文書部分
按刑事訴訟法第三百七十七條規定，上訴於第三審法院，非以判決違背法令為理由，
不得為之。是提起第三審上訴，應以原判決違背法令為理由，係屬法定要件。如果上
訴理由狀並未依據卷內訴訟資料，具體指摘原判決不適用何種法則或如何適用不當，
或所指摘原判決違法情事，顯與法律規定得為第三審上訴理由之違法情形，不相適合
時，均應認其上訴為違背法律上之程式，予以駁回。本件檢察官上訴意旨略稱：(一)告
訴人李御圓（原名李玉姬）之夫陳宗寶於民國八十四年六月二十八日死亡，陳宗寶之
遺產應由告訴人及其子陳虹仰、陳姝共同繼承，應繼分是告訴人與二個子女平均分
配，但遺產分割協議書記載土地、房屋均由告訴人繼承。陳虹仰、陳姝僅各分得新
台幣（下同）壹萬伍仟元。而告訴人所繼承之高雄縣旗山鎮○○段四七０號田地又即
移轉登記予被告丙○○，但告訴人指訴係丙○○、被告乙○○串通被告甲○○共同偽
造文書所致，細觀遺產分割協議書，並無告訴人李玉姬之親自簽名，且陳宗寶生前負
債幾達千萬元（告訴人自稱），何於該遺產分割書及遺產繼承申報表均未記載陳宗寶
之負債金額。若告訴人有委託代書甲○○辦理前開事宜，甲○○必然問明陳宗寶生前
負債情形，但甲○○卻違反其職業上應有之作業程序未加訊明。是告訴人指訴，其本
人並未委託甲○○辦理前開事宜。而辦理上開事宜所須之印鑑等物，乃乙○○因與其
同住一屋之便乘隙竊取即合常情。況旗尾段四七０號之土地告訴人繼承後又隨即移轉
登記予丙○○。八十四年十月二十三日移轉登記予丙○○時，當時告訴人與被告等雙
方已交惡，且告訴人在喪夫之後更需多方支助之際，何以同意讓出其夫之遺產？被告
等有否於製作「遺產分割繼承協議書」時，即有將旗尾段四七０號土地繼承登記予告
訴人後再移轉登記予丙○○之伏筆？此種不利於被告等之證據原判決並未於判決理由
敘明，有理由不備之嫌。(二)告訴人委託甲○○辦理本件繼承登記及移轉登記，理應附
其委託書，但甲○○未附委託書僅於委任關係欄記明「委託人確為登記標的物之權利
人，如有虛偽不實，本代理人願負法律責任」，依土地登記規則第三十六條規定「由
代理人申請登記時，應附具委託書代理人並應親自到場，登記機關應核對其身分。」
，甲○○雖在委任關係欄為上開之記載。但告訴人否認其有委託甲○○辦理。是甲○
○之行為顯與土地登記規則相違背，可否解免偽造文書罪誠堪質疑，原判決理由之說
明實不足為其有利之認定，亦有理由不備之違法。(三)乙○○被訴在收貨單上偽造「姬
」、「玉姬」之偽造文書犯行部分，告訴人於偵審中指訴甚詳，並歷次聲請法院為筆
跡之鑑定，以明事實之真象。但原審置之不理，亦有應於審判期日調查之證據而未予
調查之違法云云。
惟查原判決綜合其調查證據之結果，並引用第一審判決書記載之理由，採信被告等並
無公訴意旨所指偽造私文書部分犯行之辯解，認被告等被訴關於偽造私文書部分，犯
罪尚屬不能證明，第一審諭知渠等此部分均無罪之判決，於法並無不合，予以維持，
駁回檢察官此部分在第二審之上訴，已在判決內詳述其證據取捨及證據證明力判斷之
理由，所為論述，核與卷證資料相符，從形式上觀察，並無違背法令之情形。按證據
之取捨及證據證明力之判斷，俱屬事實審法院之職權，苟無違背證據法則，自不能指
為違法。查告訴人告訴陳宗鎮詐騙其印鑑證明二份，以偽造土地買賣契約書（台灣高
雄地方法院檢察署八十六年偵字第二八九八三號），及告訴乙○○竊取其印鑑證明二
份（同地檢署八十五年度偵字第一二三八七號），均經檢察官不起訴處分確定在案，
且並無何積極證據足證乙○○有竊取系爭印鑑證明，資為偽造本件系爭文書之行為，
原判決已引用第一審判決所載之理由，為其判斷之基礎，核與證據法則並無違背，為
原審證據取捨及判斷之職權適法行使，自不能指為違法。又告訴人之指訴前後不一，
顯有瑕疵，且告訴人於八十四年十二月四日將其本人名義之系爭高雄縣旗山鎮○○段
二０五之九九號及同地段二０五之七九號二筆土地移轉登記給證人王燦霖，斯時必已
知悉並同意繼承上開土地（按八十四年八月八日辦理繼承登記），而持有該土地所有
權狀，業據證人王燦霖供證在卷，且有第一審法院八十五年訴字第七五四號民事判決
可資佐證，原判決並引用第一審判決書所載之理由，認除告訴人之指訴外，並無證據
足以證明被告等有偽造系爭田地遺產分割協議書、土地買賣契約書、土地登記申請書
之行為，核與證據法則亦無違背，為其證據取捨及判斷之職權適法行使，亦無判決理
由不備之違法。另原判決引用第一審判決書所載之理由，以系爭收貨單之簽名與乙○
○書寫之習慣不同，而證人余同鄰之證言，亦不能證明系爭收貨單係由何人簽收，且
當初是否僅乙○○受託看管告訴人經營疫苗之店面，或係有其他人基於授權而代收，
並不明確，又參酌第一審法院八十五年度訴字第七五四號民事判決所載陳宗寶生前向
農會收取之疫苗，於八十四年八月至十一月，四個月內收受之疫苗價值僅數十萬元，
與告訴人指訴乙○○於短期內（八十四年十月三日及同月二十一日）侵占疫苗約值五
、六百萬元，顯不成比例，因認乙○○被訴在系爭收貨單上偽造「姬」、「玉姬」之
偽造文書部分，犯罪不能證明，維持第一審諭知其無罪之判決，駁回此部分之上訴，
已說明其證據取捨及判斷之理由，原審未將系爭收貨單上「姬」、「玉姬」為筆跡之
鑑定，不足以影響事實之判斷，核無違背證據法則及有何逾越裁量權之情形，亦不能
指為違法。至甲○○並無違背土地登記規則相關規定，原判決亦已說明其證據取捨及
判斷之理由，並無上訴意旨所指判決理由未備之違法。檢察官上訴意旨就被告等被訴
偽造私文書部分，指摘原判決不當，核與法律規定得為第三審上訴理由之違法情形，
不相適合，應認此部分上訴為違背法律上之程式，予以駁回。
二關於竊盜、侵占、使公務員登載不實部分
按刑事訴訟法第三百七十六條所列各罪之案件，經第二審判決者，不得上訴於第三審
法院，法有明文。本件被告乙○○被訴侵占李御圓所有之疫苗部分；被告乙○○、丙
○○、甲○○被訴竊盜，使公務員登載不實部分，被告丙○○被訴侵占下埔尾四號宿
舍部分；均經原審維持第一審諭知不受理（侵占疫苗部分）或無罪（其餘部分）之判
決，駁回檢察官在第二審之上訴在案，查上開部分屬刑事訴訟法第三百七十六條第一
、二、三款之案件，依首開說明，既經第二審判決，自不得上訴於第三審法院，上訴
人竟對上開部分一併提起上訴，顯為法所不許，此部分上訴為不合法，應予駁回。
據上論結，應依刑事訴訟法第三百九十五條前段，判決如主文。
中      華      民      國    九十一    年      四      月     十一     日
                              最高法院刑事第八庭
                                  審判長法官  莊  登  照
                                        法官  洪  明  輝
                                        法官  黃  一  鑫
                                        法官  魏  新  和
                                        法官  林  秀  夫
      右正本證明與原本無異
                                              書  記  官
中      華      民      國    九十一    年      四      月     十八     日
